【裁判字號】    88,家上更(三),28
【裁判日期】    890229
【裁判案由】    確認繼承權存在
【裁判全文】
臺灣高等法院民事判決  八十八年度家上更(三)字第二十八號
      上  訴  人  丑○○
                  庚○○
                  乙○○
                  己○○
                  辛○○
                  子○○○
                  丙○○(林清.
                              .
                  甲○○(林清輝之承受訴訟人)    住台北縣板橋市○○路二一巷
                              .
                  丁○○(林清輝之承受訴訟人)    住台北縣板橋市○○路二一巷
                              .
      兼  右二人
      法定代理人  戊○○○    住台北縣板橋市○○路二一巷一０之三號
      右十人共同
      訴訟代理人  林衛男律師
      被  上訴人  癸○○  (黃炎俊之承受訴訟人)  住台北縣土城市○○路○段七
                              .
                  壬○○  (黃炎俊之承受訴訟人)  住台北縣土城市○○路○段一
                              .
      右二人共同
      訴訟代理人  江淑卿律師
右當事人間請求確認繼承權存在事件，上訴人對於中華民國八十二年三月十九日臺灣
板橋地方法院八十二年度重家訴字第一號第一審判決提起上訴，被上訴人並為訴之變
更及減縮，判決後經最高法院第三次發回更審，本院判決如左：
    主  文
原判決關於確認被上訴人之被繼承人黃炎俊之就附表壹所示土地有繼承權（於本審更
正為有所有權）及確認承受訴訟人丙○○、甲○○、丁○○、戊○○○之被繼承人林
義輝及其餘上訴人就附表壹土地無繼承權（於本審更正為有所有權）部分及訴訟費用
除撤回部分外均廢棄。
前開廢棄部分被上訴人在第一審之訴駁回。
被上訴人變更之訴駁回。
第一、二審及發回前第三審訴訟費用除撤回部分外及變更之訴訟費用由被上訴人負擔
。
    事  實
甲、上訴人方面：
  一、聲明：(一)請將原判決就附表壹所示土地除撤回部分外均廢棄，並駁回廢棄部分
            被上訴人在第一審之訴。(二)被上訴人變更之訴駁回。(三)第一、二審及發
            回前第三審訴訟費用除撤回部分外及變更之訴訟費用由被上訴人負擔。
  二、陳述：除與原審及更審前第二審判決所載相同者引用之外，補稱：
    (一)上訴人不同意被上訴人於答辯狀中將訴之聲明以「更正」為詞，而為訴之變更
      ，惟若其真意係請求確認就系爭土地有所有權存在，原起訴之聲明為僅用語錯
      誤，而為更正，則依最高法院三八年穗上字第一０三號判例旨意：「．．．若
      當事人所為聲明錯誤，法院本於其聲明真意．．．，亦不發生訴之變更或追加
      問題」，其錯誤聲明之「更正」，而不發生訴之變更，上訴人並不反對，合先
      敘明。
    (二)確定之終局判決後之新訴訟，方有最高法院三十年上字第八號及四十二年台上
      字第一三０六號判例之適用：被上訴人以已有板橋地方法院八十四年度訴字第
      一三八一號確認土地所有權存在事件之確定判決（以下簡稱該板橋判決）為由
      引用上開判例，然依前判例略：「．．．當事人雖僅於新訴訟用作攻防擊方法
      ．．．」及後判例：「．．．當事人之一造以該確定判決之結果為基礎，於新
      訴訟用作攻擊．．．」可知上二判例均係指確定判決後始提起之新訴訟方有其
      適用，該板橋判決於民國八十四年始提起訴訟，而本訴訟早於民國八十二年元
      月起訴，八十二年當時就本訴訟標的之法律關係並無任何其他之訴訟繫屬及確
      定之該板橋判決，依前開判例意旨自無適用該板橋判決之可言，否則形成後違
      法繫屬之該板橋地方法院，未依民事訴訟法第二百四十九條第一項第七款規定
      以裁定駁回上訴人主參加之訴違法判決，且上訴人對於前被上訴人黃炎俊等提
      出偽造文書案告訴，案經告訴人聲請再議後，發回續行偵查，若刑事有罪判決
      確定後，仍可依民事訴訟法第四百九十六條第一項第九款規定聲請再審，故即
      使新訴訟亦無適用之可言，被上訴人要求已先屬於鈞院之合法本訴訟受其拘束
      ，自非有理。
乙、被上訴人方面：
  一、聲明：(一)上訴駁回。(二)原判決第一項及第二項更正為確認上訴人就附表一所示
      之土地所有權（共有權）存在及確認被上訴人就附表一所示之土地所有權（共
      有權）不存在。(三)確認上訴人就附表二所示之土地地價補償費請求權存在及確
      認被上訴人就附表二所示之土地地價補償費請求權不存在。
  二、陳述：除與原判決及更審前第二審判決所載相同者引用之外，補稱：
    (一)按「為訴訟標的之法律關係，於確定之終局判決中已經裁判者，就該法律關係
      即有既判力，當事人雖僅於新訴訟用作攻擊防禦方法，法院亦不得為反於確定
      判決意旨之裁判」，次按「訴訟標的之法律關係，於確定之終局判決中經裁判
      者，當事人之一造以該確定判決之結果為基礎，於新訴訟用作攻擊防禦方法時
      ，他造應受其既判力之拘束，不得以該確定判決言詞辯論終結前，所提出或得
      提出而未提出之其他攻擊防禦方法為與該確定判決意旨相反之主張，此就民事
      訴訟法第三百九十九條第一項（現行第四百條第一項）規定之趣旨觀之甚明」
      ，最高法院先後著有三十年上字第八號及四十二年台上字第一三０六號判例可
      稽。
      1.本件前經上訴人丑○○等人（其中上訴人丙○○、甲○○、丁○○及戊○○
        ○係林義輝之承受訴訟人）於台灣板橋地方法院八十四年度訴字第一三八一
        號確認土地所有權存在事件提起主參加訴訟，訴請確認主參加被告等即本件
        被上訴人之被繼承人黃炎俊及訴外人張進富等人就上開案號判決附表一所示
        土地即坐落台北縣板橋巿篤行段一七、一八、一九、二０、二四、二六、三
        一等地號土地之所有權（共有權）「不存在」及確認上開土地之所有權為主
        參加原告即上訴人丑○○等人全體公同共有在案。
      2.案經台灣板橋地方法院八十四年度訴字第一三八一號判決除確認訴外人張進
        富等人就上開土地之所有權（共有權）不存在外並駁回主參加原告即本件上
        訴人丑○○等人其餘之訴，確定在案。
      3.從而參照最高法院五十年台上字第二三二號判例意旨，可證：本件業經上開
        確定判決確認本件被上訴人之被繼承人黃炎俊就系爭一七、一八、一九、二
        ０、二四、二六、三一等地號土地之所有權（共有權）存在及上開土地之所
        有權並非上訴人全體公同共有。
    (二)按系爭一七、一八、一九、二０、二四、二六、三一等地號土地既經上開確定
      判決確認為被上訴人之被繼承人黃炎俊所有，上開土地又被台北縣政府公告徵
      收，則被上訴人對於上開被徵收土地之地價補償費自有請求權存在，從而被上
      訴人以上開確定判決之結果為基礎，於變更請求確認上開被徵收之土地如本狀
      附表二所列土地徵收補償費請求權存在之新訴訟，用作攻擊防禦方法。本件上
      訴人自應受上開確定判決既判力之拘束，不得以上開確定判決言詞辯論終結前
      所提出或得提出而未提出之其他攻擊防禦方法為與上開確定判決意旨相反之主
      張。
    理  由
一、兩造係對於系爭土地是否為其被繼承人之遺產發生爭議，應屬關於系爭土地所有
    權誰屬之爭執，與其各自繼承權之存否無涉（最高法院八十八年度台上字第二０
    八二號發回判決發回要旨參照），被上訴人於本審更正聲明如前開聲明第二項所
    示暨更正變更請求確認如前開聲明第三項所示，上訴人就此更正亦未反對，其更
    正應予准許。
二、本件訴訟進行中上訴人林義輝於八十五年十一月十四日死亡，其繼承人為丙○○
    （長女）、甲○○（次女）、丁○○（長男）、陳雪花（配偶），有戶籍謄本附
    卷可稽，上揭繼承人出而聲明承受訴訟，與法相符，應予准許。
三、又本件訴訟進行中因系爭坐落臺北縣板橋市○○段二三０地號及同市○○段二六
    、三一、三九地號等四筆土地業已逕行分割增加大同段二三０之一及篤行段二六
    之一、三一之一、三九之一地號，如附表貳所示九筆土地業經台北縣政府於八十
    三年十二月三十一日以北府地四字第四六一五四七號案公告征收，嗣經該府地
    政局將如附表貳所示土地之地價補償費分別依法提存，上開九筆土地既經征收而
    變更為地價補償費，是本件情事顯有變更，被上訴人於前審依修正前民事訴訟法
    第二百五十六條第三款規定因情事變更將原聲明（一）關於確認被上訴人對被繼
    承人黃查某所遺坐落如附表所示之土地有繼承權存在及確認上訴人對於上開土地
    無繼承權存在減縮為確認被上訴人對被繼承人黃查某所遺坐落如附表壹所示之土
    地有繼承權存在及確認上訴人對於上開土地無繼承權存在（二）關於確認被上訴
    人對被繼承人黃查某所遺坐落如附表貳所示九筆地號土地有繼承權存在及確認上
    訴人對於上開土地無繼承權存在部份變更為確認被上訴人對被繼承人黃查某所遺
    如附表貳所示九筆地號土地之地價補償費有繼承權存在及確認上訴人對於上開地
    價補償費無繼承權存在，並無不合，亦應准許，至原判決除減縮之附表壹土地外
    ，其餘部分則已因變更之訴而視為撤回，本院已無庸再加以審酌，合先明。
四、被上訴人起訴主張：如附表壹、貳所示土地係男黃查某所有，男黃查某於四十四
    年十二月十八日死亡，該土地輾轉由伊單獨繼承；詎上訴人竟以系爭土地係女黃
    查某所有，其始為繼承人等詞，否認伊因繼承取得之所有權（共有權）存在，致
    伊法律上之地位有受侵害之危險，因求為確認伊對系爭土地及地價補償費之所有
    權（共有權）存在，上訴人對系爭土地及地價補償費無所有權（共有權）存在。
    上訴人則以：系爭土地係福建泉州安溪派黃氏所有，男黃查某係福建漳州詔安秀
    河公後裔，與安溪派無血緣關係，復未曾住居於系爭土地，不可能係系爭土地之
    所有人；男黃查某後人於七十六年間已就其他土地辦畢繼承登記，可見系爭土地
    非男黃查某所有；土地謄本等有關黃查某住所部分，諸多失實，顯遭竄改；該土
    地係女黃查某所有，伊為女黃查某之繼承人，當然有所有權（共有權）等語，資
    為抗辯。
五、查系爭如附表壹、貳所示土地登記名義人為黃查某，於日據時代舊稱為「擺接堡
    沙崙庄百貳拾地番」，於昭和年間分割為擺接堡沙崙庄百貳拾、百貳拾之壹、百
    貳拾之貳、百貳拾之地番，至光復後改稱為板橋鎮○○○○段）一二０、一二
    ０－一、一二０－二、一二０－三地號，又嗣於民國五十七年八月九日依五七板
    登字第一００六三號收件逕行分割為板橋鎮○○段一二０、一二０－六、一二０
    －七、一二０－八、一二０－九、一二０－一、一二０－二、一二０－五、一二
    ０－三、一二０－四地號，其中板橋鎮○○段第一二０－五地號於六十六年十月
    二十二日依板登字第五三六五四號收件再分割為沙崙段第一二０－五、一二０－
    一０地號，最後於七十七年五月四日板橋鎮○○段一二０、一二０－一、一二０
    －二、一二０－三、一二０－四、一二０－五、一二０－六、一二０－七、一二
    ０－八、一二０－九、一二０－一０地號再重測為篤行段三一、四０、二四、二
    六、一八、二０、三九、五八、五七、一七、一九地號。至附表所示大同段土地
    光復後舊稱為板橋鎮沙崙字一七０地號，嗣於五十七年八月九日依五七板登字一
    ００六三號收件逕行分割為板橋市○○段一七０、一七０－一、一七０－二地號
    ，其中一七０－一地號，於六十六年十月二十二日依六六板登字第五三六五四號
    再分割為沙崙段第一七０－一、一七０－三地號，最後於七十七年五月四日上開
    沙崙段一七０、一七０－一地號再重測為大同段二三０、二二九地號，大同段二
    三０地號及同市○○段二六、三一、三九地號等四筆土地業已因徵收逕行分割增
    加大同段二三０之一及篤行段二六之一、三一之一、三九之一地號，如附表貳所
    示九筆土地業經台北縣政府於八十三年十二月三十一日以北府地四字第四六一
    五四七號案公告征收，嗣經該府地政局將如附表貳所示土地之地價補償費分別依
    法提存，此有日據時代土地登記簿、土地登記簿謄本、共有人名簿可憑（外放）
    及臺北縣政府函可稽。
六、系爭各筆土地，最原始之登記資料，為日據時期大正四年九月十七日之登記業主
    「黃查某」（見台北縣板橋地政事務所八十四年九月十二日函所附土地登記簿謄
    本第二頁）。本案之問題，即在決定該次登記之「黃查某」，究為被上訴人之被
    繼承人「男黃查某」，或上訴人等之被繼承人「女黃查某」。
七、按所謂「為訴訟標的之法律關係，於確定之終局判決中已經裁判者，就該法律關
    係即有既判力，當事人雖僅於新訴訟用作攻擊防禦方法，法院亦不得為反於確定
    判決意旨之裁判」，「訴訟標的之法律關係，於確定之終局判決中經裁判者，當
    事人之一造以該確定判決之結果為基礎，於新訴訟用作攻擊防禦方法時，他造應
    受其既判力之拘束，不得以該確定判決言詞辯論終結前，所提出或得提出而未提
    出之其他攻擊防禦方法為與該確定判決意旨相反之主張」（修正前民事訴訟法第
    三百九十九條第一項即修正後第四百條第一項及最高法院先後著有三十年上字第
    八號及四十二年台上字第一三０六號判例參照），係指確定之終局判決後之新訴
    訟，始有上開受既判力拘束問題：本件被上訴人以已有板橋地方法院八十四年度
    訴字第一三八一號確定判決除確認訴外人張進富等人就坐落台北縣板橋巿篤行段
    一七、一八、一九、二０、二四、二六、三一等地號土地（系爭部分土地）之所
    有權（共有權）不存在外並駁回主參加原告即本件上訴人丑○○等人其餘之訴，
    （即聲明確認本件被上訴人之被繼承人黃炎俊就系爭一七、一八、一九、二０、
    二四、二六、三一等地號土地之所有權（共有權）不存在及上開土地之所有權為
    上訴人全體公同共有部分）在案為由，主張本案應受該確定判決拘束，然該板橋
    判決於民國八十四年始提起訴訟，而本訴訟早於民國八十二年元月起訴，且兩造
    於該板橋判決及本案係各本於其所有權之法律關係請求，非屬同一案件，本件既
    非該板橋確定判決後之新訴訟，自不受前案之拘束。又刑事判決所認定之事實無
    拘束民事判決之效力，況本件關於上訴人前告訴被上訴人之被繼承人黃炎俊等偽
    造文書，雖經台灣板橋地方法院檢察署檢察官不起訴處分，惟該案已經再議後發
    回續行偵查，本院自不受該不起訴處分書事實認定之拘束。
八、經查：關於日據時期大正四年系爭擺沙堡沙崙庄一二０番地、一二０之一番地土
    地登記簿之記載為不實：
  (一)該大正四年九月十七日登記之業主有黃長泰、黃新起、黃查某、黃香等四人，各
    人之地址，黃長泰部分載為擺接堡沙崙，黃新起部分載為「同所」，惟其下有
    「再校」章，其再校章下之文字已不易辨認，被上訴人指該部分應為「大安寮
    」，黃查某及黃香部分均載為「同所」，被上訴人因而主張該黃查某即係住於土
    城大安寮之被上訴人之父，然查該擺接堡沙崙百二十地號，日期時期分割出
    百二十之一、百二十之二、百二十之三地號，嗣後民國五十七年該等地號分割部
    分出去，一部分改編地號為：板橋鎮○○段一二０、一二０之一、一二０之二、
    一二０之三地號，民國七十七年五月四日上述四筆土地地號重測編為：篤行段三
    一地號、四０地號、二四地號、二六地號，惟上述各筆地號土地登記簿上黃查某
    之地址，均於備考部分加註為「板橋街（鎮）沙崙」，此有本院前審向板橋地政
    事務所函調之各筆土地登記簿謄本在卷為證，是該原始之大正四年九月十七日之
    登記簿謄本，黃查某之地址，應仍為擺接堡沙崙，並非已改為被上訴人所稱之
    「擺接堡大安寮」，如有改為「大安寮」，上訴人指係經竄改，即堪採信。
  (二)光復後民國三十五年之初系爭土地登記簿記載首列權利人黃查某住所均為板橋街
    ﹝鎮﹞沙崙而與共有人名簿相符，並與六十三年轉載之土地登記簿及七十七年重
    測之篤行段二四、二六、三一、四０地號土地登記簿相符，共有人黃香於共有人
    名簿住所亦記載板橋街﹝鎮﹞沙崙，由此可證日據土地台帳連名簿、土地登記簿
    無大安寮庄或土城庄大安寮之記載，如系爭日據土地台帳連名簿、土地登記簿於
    黃查某、黃香住所欄均記載大安寮庄或土城庄大安寮，光復後之初次登記簿首列
    權利人黃查某住所欄應記載為土城庄大安寮，共有人名簿亦同，惟並未如此記載
    ，足證日據系爭登記簿大安寮之記載為不實者。
  (三)上訴人之被繼承人「女黃查某」，確係於明治三十二年八月一日出生於系爭土地
    上之擺接堡沙崙百二十番地，於大正十年四月十日才嫁給鶯歌山仔腳之蘇清
    祿而將戶籍自沙崙遷往山仔腳，於昭和十一年三月二十日死亡，上訴人之被繼
    承人「女黃查某」之母親為陳綢，雙方均不爭執（其父何人，雙方有爭執），依
    此資料，在大正四年間，上訴人被繼承人「女黃查某」應確住在擺接堡沙崙，
    而被上訴人之被繼承人「男黃查某」，生於明治三十二年十一月二十九日，死於
    民國四十四年十二月十八日，其生前地址均為土城大安寮九十一番地，未曾設
    籍於擺接堡沙崙，另該次登記之黃長泰、黃新起、黃香當時亦均設址於擺接堡
    沙崙，是從設址來看，本件大正四年九月十七日之登記簿上所載之黃查某，應
    係上訴人之被繼承人「女黃查某」，而非被上訴人之被繼承人「男黃查某」。
  (四)關於土地登記簿謄本所有權人載為黃查某，但上訴人之被繼承人「女黃查某」戶
    籍登記為「黃氏查某」之問題：被上訴人之有力主張為：日據時代習慣於女性姓
    下加「氏」字，本件日據時代之土地登記簿及土地台帳連名簿等記載系爭土地之
    所有人係黃查某，未記載黃「氏」查某，可見該土地係男黃查某所有云云。查本
    件土地登記簿之所有權人均載為黃查某，雖上訴人等之被繼承人「女黃查某」，
    現所提出之戶籍登記資料均載為「黃氏查某」，然依司法行政部發行之台灣民事
    習慣調查報告第四０九頁及第四一０頁曾記載：日據時期，明治三十八年以律令
    第三號頒布台灣土地登記規則，規定登記為土地權利之生效要件，因繼承或遺囑
    而發生時以之為對抗要件。迨大正十一年以敕令第四百零六號廢止台灣土地登記
    規則，將日本民法及不動產登記法等附屬法律，施行於台灣。日本民法第一七六
    條規定「物權之設定移轉，僅依當事人之意思表示而發生效力」，第一七七條規
    定「有關不動產物權之得喪變更，非經依登記法所定之登記，不得對抗第三人」
    ，由此可知，關於不動產物權之變動，係採意思主義，惟非經登記，不得對抗第
    三人。依此說明，台灣地區於明治三十八年（民國前七年）即實施土地登記制度
    。本件黃查某係於大正四年取得系爭土地之所有權，係依據當時有效之台灣土地
    登記規則登記。而關於台灣日據時期之戶籍，依上述台灣習慣調查報告第二二０
    頁、第二二一頁之記載為：日本於佔據台灣後，在明治三十九年元月十五日實施
    「戶口規則」，於昭和八年三月一日設立台灣人之戶籍，當時日本在台灣之行政
    官廳，區別男女姓名起見，在台灣女性之下加一「氏」字，日久，逐漸變成習慣
    ，凡是女人之姓下，均加「氏」字。可見女子姓之下加「氏」係昭和八年（即民
    國二十二年）以後設立台灣人戶籍之習慣。本件土地登記於大正四年，當時台灣
    人戶籍尚未設立，上訴人之被繼承人即為黃查某，此應為所以與嗣後戶籍登記資
    料為「黃氏查某」不同之原因，故本件土地登記所有權人為黃查某，惟上訴人之
    被繼承人「女黃查某」現有戶籍登記均為「黃氏查某」，應係兩者登記時期不同
    ，法令不同所致，但兩者為同一人，應堪認定。被上訴人以日據時期戶籍登記資
    料，認為本件土地登記之黃查某必為男黃查某，應係未深究當時土地及戶籍登記
    情形所致。
九、日據時期土地台帳連名簿及原土地登記簿謄本係不實：
  (一)現在系爭板橋市○○段二三０地號（原沙崙段一七０號）謄本，雖有註明黃查某
    住所為土城大安寮，但並無黃查某生日，而該註明應為不實，緣沙崙庄一七０
    地番土地因未辦保存登記而無日據土地登記簿，故土地台帳上未蓋有「登記濟」
    戳章，查同未蓋「登記濟」之沙崙庄一二五台帳，其光復後土地登記簿收件登記
    年月日住所欄均空白，民國六十三年轉載黃錠之住所欄、備考欄亦無記載，此係
    因其土地台帳無住所之記載，同理沙崙庄一七０地番光復後土地登記簿住所欄原
    屬空白，六十三年轉載、七十七年重測後之現行土地登記簿備考欄原亦應屬空白
    才對，且嗣後由此地號分割出之一七０之一、一七０之二、一七０之三等地號，
    亦均未註明「大安寮」，是此大同段二三０地號亦不得因有此「大安寮」之記載
    而可認為係屬被上訴人之被繼承人「男黃查某」所有。
  (二)系爭土地共有人黃香之日據戶口調查簿之住所為擺接堡沙崙庄百貳拾番地，其個
    人日據沙崙庄一六七、一八四地番土地登記簿亦相同﹝昭和三年死於該系爭地﹞
    ，且其光復後系爭地共有人名簿住所均記載板橋街沙崙，而與民國五十七年轉載
    之土地登記簿記載均相符，自然為真，故臺北縣板橋地政事務所之記載同庄（大
    安寮庄）一六番戶，(後改為土城庄大安寮)之日據系爭沙崙庄一二Ｏ等地番連名
    簿為不實者。
  (三)按諸日據土地調查資料當時所有之「」字均為有草字頭，此有擺接堡大安庄土
    名大安九一地番土地登記簿記載大正九年以前原均為「」字，至大正九年十月
    一日始將之改為無草頭之「寮」，亦有黃義品戶口調查簿事由記載可證，故系爭
    沙崙庄一二Ｏ地番連名簿及同庄一七Ｏ地番台帳中之大安寮之「寮」字為錯誤之
    記載者。
  (四)台北縣板橋地政事務所於民國六十五年五月，已改於土地登記簿謄本最後一頁背
    面以蓋章形式代替另行制作公文，不可能於同年十一月另行制作土地登記簿謄本
    ；且該公文不但無發文字號，於增加、刪改處未蓋校正章，不合公文形式；又該
    文未蓋機關首長之主任唐日新章戳及課長（姓名）決行章，而「主任唐日新」為
    手寫者，當為民國七十二年二月唐日新主任離職（觀該地政事務所主任親函）後
    因無該章戮，而以手寫（與填寫日期地號同筆跡，即同一人）代之；另該文發文
    日期原朔寫為六十「四」年，然因發覺所用之印信係於民國六十五年六月啟用，
    故將「四」改為五，無決行人名章及承辦人員之名章，足證系爭資料記載不實，
    故八十二年間所勘驗之資料已係不實之資料。至他共有人登報資料載為「先生」
    無非係一般人之尊稱，不得以此認為即係男性。
十、又查：
  (一)不動產權利之表徵方法有二，一為登記，二為占有使用情形。本件系爭各筆土地
    均登記為黃查某，但黃查某可能為許多人之姓名，如本件雙方之先人均是，而易
    引起爭執，然仍可依雙方之住所認定本件之黃查某係屬上訴人之被繼承人「女黃
    查某」外，系爭各筆土地（或持分部分），均為上訴人等始終占有使用，此為上
    訴人所陳明，被上訴人亦不爭執，是依占用情形，本件系爭土地應屬上訴人之被
    繼承人「女黃查某」所有較為可採。
  (二)上訴人之被繼承人「女黃查某」與同時登記之黃長泰、黃新起、黃香有親屬關係
    ，但被上訴人之被繼承人「男黃查某」與上述三人並無親屬關係，從此關係來看
    ，被上訴人之被繼承人「男黃查某」應非係與該三人同時取得系爭土地權利之人
    。
  (三)大正四年時，被上訴人曾祖父黃義品尚生存，其所有土地仍均以自己名義登記，
    而被上訴人之父黃炎俊於民國七十六年間才辦理代位繼承登記，被上訴人亦無法
    提出被繼承人「男黃查某」於大正四年當時另有土地之資料，被上訴人之被繼承
    人「男黃查某」當時亦應無本件土地權利。
  (四)關於被上訴人所提出之田賦征收單據部分：本院認為此部分仍不足據以認定系爭
    土地係屬男黃查某所有：蓋倘上開稅單為被上訴人繳納而持有，則被上訴人之父
    黃炎俊於七十六年間因男黃查某死亡，辦理其他土城大安寮九一地號等五六筆土
    地繼承登記時，當知有系爭土地而應一併辦理繼承，但其未將系爭土地一併辦理
    繼承登記，正足以證明被上訴人之父黃炎俊並無將系爭土地作為其父黃查某遺產
    之意思，且其他繼承人黃阿注、黃木松、陳花等人更均書立拋棄書拋棄繼承，足
    見彼等明知系爭土地非男黃查某所有，被上訴人嗣後再為主張，即難採信。
  (五)關於證人黃阿助、及李春松之證言部分：黃阿蚋於原審時雖證稱：系爭土地應是
    被上訴人的，是祖先留下來的（見原審卷、第二卷、第十五頁）；李春松於原審
    亦證稱：系爭土地是被上訴人之父的，因為在日據時代，祇有男子繼承土地，女
    子沒有繼承權（見原審卷、第二卷、第十五頁反面），李春松於本院前審時亦稱
    ：這塊地是祖產（見本院前審八十四年度重家上更二字卷、第二卷、第二十六頁
    ）。然查本件之黃查某取得系爭土地，係因「竟賣」（即拍賣）由當時承辦人員
    「安井」依職權登記，並非因繼承取得，故該二人稱系爭土地為祖產，應非實在
    ；又該二人指系爭土地為男黃查某所有，並無依據，而該二人雖稱與兩造均有親
    屬關係，惟並無法說明與被上訴人究有如何之親屬關連，且黃阿蚋曾出具土地登
    記保證書給被上訴人（見原審卷、第一卷、第二０四頁），意圖協助被上訴人辦
    理本件土地登記，其證言自難免偏頗，該二人證稱：系爭土地應為男黃查某所有
    云云，不能採信。
十一、按確認不動產所有權歸屬之訴，應由原告提出確實證據，證明所有權歸屬於己，
    若原告不能為切實之證明，而依法院調查復不能得相當之憑信者，則無論被告能
    否舉出反證，及所舉反證是否可信，均可不問，最高法院十九年上字第一０三九
    號著有判例。本件綜上所述，斟酌全辯論意旨，被上訴人顯不能證明系爭土地係
    屬男黃查某所有，其起訴主張其係男黃查某之繼承人請求確認其對系爭土地及徵
    收補償費之所有權存在，難謂有據。又其既未能證明其就系爭土地有所有權之事
    實，則女黃查某是否確係系爭土地之所有人及上訴人是否確為女黃查某之繼承人
    並對系爭土地有所有權，即非被上訴人所能干預，換言之，被上訴人對此部分即
    無確認判決之法律上利益，其併起訴請求確認上訴人對系爭土地及徵收補償費之
    所有權不存在，無從准許。原審就附表壹土地為被上訴人勝訴之判決，核有違誤
    。上訴人上訴意旨，求予廢棄，為有理由，應由本院廢棄改判如主文所示，另被
    上訴人變更之訴即就附表貳土地之補償費部分求予確認為無理由，應予駁回。
十二、本件事實已臻明確，兩造其餘主張及舉證，已無礙於前開之認定，爰不一一予以
    論述，附此敘明。
據上論結，本件上訴為有理由，被上訴人變更之訴為無理由，依民事訴訟法第四百五
十條、第七十八條，判決如主文。
中      華      民      國    八十九    年      二      月    二十九    日
                                  臺灣高等法院民事第十二庭
                                      審判長法  官  林 丁 寶
                                            法  官  高 鳳 仙
                                            法  官  蔡翁金針
右正本係照原本作成。
如不服本判決，應於收受送達後二十日內向本院提出上訴書狀，其未表明上訴理由者
，應於提出上訴後二十日內向本院補提理由書狀（均須按他造當事人之人數附繕本）
上訴時應提出委任律師或具有律師資格之人之委任狀；委任有律師資格者，另應附具
律師及格證書及釋明委任人與受任人有民事訴訟法第四百六十六條之一第一項但書或
第二項（詳附註）所定關係之釋明文書影本。
中      華      民      國    八十九    年      三      月      二      日
                                            書記官  徐 淑 琴
附註：
民事訴訟法第四百六十六條之一（第一項、第二項）
對於第二審判決上訴，上訴人應委任律師為訴訟代理人。但上訴人或其法定代理人具
有律師資格者，不在此限。
上訴人之配偶、三親等內之血親、二親等內之姻親，或上訴人為法人、中央或地方機
關時，其所屬專任人員具有律師資格並經法院認為適當者，亦得為第三審訴訟代理人
。


司法院資訊處製作；財團法人民間司法改革基金會備份。
